【裁判字號】    95,台上,1766
【裁判日期】    950407
【裁判案由】    常業重利
【裁判全文】
最高法院刑事判決            九十五年度台上字第一七六六號
    上  訴  人  甲○○
                        號
                        （另案在台灣台中看守所羈押中）
上列上訴人因常業重利案件，不服台灣高等法院台中分院中華民
國九十五年一月五日第二審更審判決（九十四年度重上更(三)字第
一六八號，起訴案號：台灣台中地方法院檢察署八十九年度偵字
第一四四八、八九五四號），提起上訴，本院判決如下：
    主  文
原判決撤銷，發回台灣高等法院台中分院。
    理  由
本件原判決認定上訴人甲○○於民國八十七年六月間，夥同陳奕
維（原名陳俊智，由檢察官另行偵查）、戴文祈（由檢察官另行
偵查）基於牟取不法重利之犯意聯絡及行為分擔，以戴文祈之名
義，於八十七年六月十五日辦理「合盛機車租賃商行」（下稱合
盛車行）之營利事業登記，並承租台中市○○街三九號一樓店面
以經營機車買賣或租賃為掩飾，而趁機假藉機車買賣或租賃之名
，實為從事放貸金錢以牟取不法重利之舉。上訴人、陳奕維等三
人之經營方式為推由陳奕維在自由時報、中國時報、聯合報之分
類廣告欄上，刊登內容為「免留車，摩托車換現金，可分期，月
付８００元，正派經營，（０四）0000000」之小啟廣告
，以招徠陷於急迫之際，需款週轉之人來電詢問相關貸款事宜，
上訴人與陳奕維等三人再分別從事接聽電話、放款、收息、辦理
機車過戶及催討債務等相關事宜，如遇有需款孔急或陷於資金週
轉急迫之際之不特定人來電洽詢時，則於電話中告知詢問者至合
盛車行詳談細節，上訴人與陳奕維等三人再於合盛車行內向客戶
說明借貸方式為先由欲借款之客戶，書立如原判決附表二編號二
至四所示之機車買賣合約書、讓渡證書及押當車輛借用切結書，
另書立汽（機）車過戶登記書，將借款客戶原有之機車出售予合
盛車行，渠等再假藉給付機車買賣價金之名義，而交付實為借款
之金額予客戶，客戶則同時簽立如原判決附表二編號一所示租車
切結書及附於租車切結書上票面金額固定為新台幣（下同）五萬
元之本票予合盛車行收執，供為租賃機車之假象及上開借款之擔
保，借款客戶則繼續使用其原有之機車，而以此種「先售後租」
之機車買賣、租賃名義，行借貸金錢之實，或直接貸以金錢，而
渠等利息之計算方式，則係按每借款一萬元日息為七十二元（原
判決附表編號三部分）、一百元（同附表編號七部分），或一百
二十元（同附表編號一、二、四、五、六、八、九部分）之比例
原則計息，並以每十日為一期，借款之初並均預扣第一期之利息
，週年利率約為百分之二五九至百分之四三二左右，而取得與原
本顯不相當之重利。至八十八年二、三月間，陳奕維、戴文祈因
故退股拆夥，將合盛車行交由上訴人獨資經營，在上址以同一方
式接續從事放款業務而取得與原本顯不相當之重利，並恃以維生
，上訴人尚以月薪三萬五千元之代價，自八十八年一月間起，僱
用與渠具有犯意聯絡之古德堂（已經原審判處罪刑確定）在合盛
車行從事接聽電話、放款、收息、辦理機車過戶及催討債務等相
關工作。上訴人嗣於八十八年二月二十五日因另案通緝，為警緝
獲而送監執行（至八十八年九月十七日縮短刑期執行完畢），其
仍繼續與古德堂基於常業重利之犯意聯絡，將該合盛車行交由古
德堂經營管理及進行借款之催討事宜，且因戴文祈、陳奕維業已
退股，故於八十八年六月二十九日將合盛車行之名義負責人變更
登記為不知情之李美惠（即上訴人之妻）；截至八十八年八月五
日止，計有如原判決附表一所示之蔡政家、王美玉、陳美芳、何
政德、黃俊明、李吉永、潘季香、葉清華、廖明寶，均因急需款
項使用陷於急迫之際至合盛車行以前開方式貸借金錢，而由上訴
人與陳奕維、戴文祈三人，或由上訴人與古德堂二人取得與原本
顯不相當之重利，上訴人與陳奕維等人均以此為常業而賴以維生
。嗣於八十八年八月五日十八時三十分許，經警持檢察官簽發之
搜索票前往合盛車行進行搜索，扣得上訴人所有供犯罪所用或預
備供犯罪所用之本票九張（原本八張、影本一張），及如原判決
附表二所示切結書、合約書、讓渡書等物，而循線查出上情等情
。因而撤銷第一審關於上訴人部分之科刑判決，仍論處上訴人共
同以乘他人急迫，貸以金錢，而取得與原本顯不相當之重利為常
業罪刑，固非無見。
惟查(一)、有罪之判決書，應記載認定犯罪事實所憑之證據及其認
定之理由，刑事訴訟法第三百十條第一款定有明文。本件原判決
認定上訴人與陳奕維等人常業重利之對象包括葉清華、廖明寶二
人，但為上訴人所否認，並辯稱：葉清華、廖明寶等人固經第一
審、原審法院前審及第一審另案中予以傳訊到庭作證，惟渠等之
證述有前後矛盾之出入，或因被訴侵占時所為辯解，尚難遽認與
事實相符，自不具證明力云云。原判決對於如何認定該項犯罪事
實，於理由欄僅提及「戴文祈於八十八年間，曾以合盛車行負責
人之名義，對另案被告廖明寶、葉清華分別提起侵占罪之告訴及
自訴，並經原審法院分別判決廖明寶、葉清華無罪，亦有原審（
按指第一審）法院八十八年度易字第三一０四號、八十八年度自
字第一一六號刑事判決附卷可稽。且戴文祈於前述八十八年度易
字第三一０四號侵占案件之偵審中業已陳明：『當初廖明寶確實
要來借錢，我（指戴文祈）就說要將機車過戶，還錢後才將機車
過戶回去』等語，並另坦承先前係害怕因借款予廖明寶收取高額
利息之行為會受到刑事追訴，始為不實之指訴等情不諱」（見原
判決第六、七頁），至於借款之數額、利率及借貸日期，均未敘
及，自有理由不備之違法。(二)、原判決事實認定上訴人與陳奕維
等人常業重利之方式，計有以上揭「先售後租」之機車買賣、租
賃名義，行借貸金錢之實，或直接貸以金錢，二種方式，惟原判
決理由關於證人黃俊明部分，其認定理由「……是證人黃俊明於
本院上訴審審理時所證係借貸二萬元，其餘二萬元係賣機車予合
盛車行之金額應屬可採。又證人黃俊明雖稱借貸二萬元之利息為
每日一百元，惟依證人黃俊明簽署之租車切結書上之記載為每日
一百四十四元，本院認為上開租車切結書上之記載較為明確，證
人黃俊明於本院證述之利息應係記憶不清所誤，應非可採……」
（見原判決第八頁），似又認定機車買賣二萬元部分非屬重利犯
行，前後已有不符？再原判決一方面認證人黃俊明係直接借貸二
萬元，另一方面於認定借款利息時，又以證人黃俊明所簽租車切
結書上所記載每日一百四十四元作為依據，似認證人黃俊明部分
亦有以上揭「先售後租」之機車買賣、租賃名義，行借貸金錢之
實？亦有理由矛盾之違法。(三)、原判決事實認定上訴人與陳奕維
等常業重利之對象為如原判決附表一所示之蔡政家、王美玉、陳
美芳、何政德、黃俊明、李吉永、潘季香、葉清華、廖明寶等人
。然依原判決理由所引用證人即借款人黃科燕於第一審亦證稱：
「因我缺錢用，就看報紙打去問能否賣車再租車使用，我把機車
以一萬五千元賣他們後，再向他們租車，一天租金一百八十元」
（見原判決第四頁），似又認上訴人與陳奕維重利之對象亦包括
證人黃科燕？究竟該部分事實如何？原審未予究明，亦有違法。
以上或係上訴意旨所指摘，或為本院得依職權調查之事項，應認
原判決仍有撤銷發回更審之原因。
據上論結，應依刑事訴訟法第三百九十七條、第四百零一條，判
決如主文。
中    華    民    國  九十五  年    四    月    七    日
                      最高法院刑事第十庭
                          審判長法官  洪  清  江
                                法官  石  木  欽
                                法官  李  伯  道
                                法官  林  勤  純
                                法官  陳  晴  教
      本件正本證明與原本無異
                                      書  記  官
中    華    民    國  九十五  年    四    月   十七   日
                                                      Ｌ


司法院資訊處製作；財團法人民間司法改革基金會備份。
